臺北高等行政法院判決　　　　　　　　　　　　　　　九十二年度簡字第七八七號
　　原　　　告　甲○○
　　被　　　告　行政院農業委員會
　　代　表　人　李金龍（主任委員）
　　訴訟代理人　丙○○
　　　　　　　　乙○○
右當事人間因老年農民福利津貼事件，原告不服行政院中華民國九十二年九月八日院
臺訴字第０九二００八八一三五號訴願決定，提起行政訴訟。本院判決如左：
　　主  文
原告之訴駁回。
訴訟費用由原告負擔。
　　事  實
一、事實概要：
    緣原告之母蔡洪受係臺南縣北門鄉農會申報參加農民健康保險之被保險人，勞工
    保險局（下稱勞保局）查核其申請勞保老年給付資料及老年農民福利津貼申請書
    時發現，蔡洪受已自臺南縣區漁會退保並領取勞保老年給付，八十七年十一月前
    不得申領老年農民福利津貼，前所溢領八十四年六月至八十五年八月老年農民福
    利津貼計新臺幣（下同）四五、０００元應予繳還，因蔡洪受已於八十五年八月
    二日死亡，乃以八十九年九月二十一日八九保受字第六０四七七九０號函原告應
    負責繳還。嗣勞保局以九十二年一月二十四日保受福字第０九二六００七六四二
    ０號函原告，略以關於蔡洪受溢領老年農民福利津貼已逾五年請求權行使期間部
    分，不再請求，更正為蔡洪受溢領八十四年十月至八十五年八月老年農民福利津
    貼計三三、０００元，應由其負責繳還。原告不服，提起訴願，經遭決定駁回，
    遂提行政訴訟。
二、兩造聲明：
　(一)原告聲明：
    1.訴願決定及原處分均撤銷。
    2.訴訟費用由被告負擔。
　(二)被告聲明：
    1.駁回原告之訴。
    2.訴訟費用由原告負擔。
三、兩造之陳述：
　(一)原告主張之理由：
    農民健康保險條例第四十條：「被保險人死亡時，按其當月投保金額，給與喪葬
    津貼十五個月。前項喪葬津貼，由支出殯葬費之人領取之。」據此，凡支出殯葬
    費者即可申領喪葬津貼，申領喪葬津貼者不必然為繼承人，勞保局以原告申領蔡
    洪受喪葬津貼而將原告定位為繼承人，其訴求對象實已混淆。
　(二)被告主張之理由：
    按「符合前條資格條件之老年農民，得申請發給福利津貼，每月新台幣三千元。
    但已領取其他社會保險之老年給付或同一期間內政府發放生活補助或津貼者，不
    得申領福利津貼，已領取者應予退還。」為行為時老年農民福利津貼暫行條例第
    四條第一項所明定。次按「老年農民年滿六十五歲，正參加農民健康保險，其加
    保年資合計六個月以上，且無左列各款情形之一者，得依本辦法申領福利津貼。
    ‧‧‧」；「已領取福利津貼之老年農民喪失第二條第一項所定資格時，應自事
    實發生之日起三十日內，檢具相關文件資料，向所屬基層農會申報，並轉知勞工
    保險局；其福利津貼發放至喪失資格之當月止。老年農民死亡時，其法定繼承人
    或其農民健康保險喪葬津貼之領取人應自老年農民死亡之日起三十日內，向所屬
    基層農會申報，並轉知勞工保險局；其福利津貼發放至老年農民死亡當月止。老
    年農民有前項情形，其溢領之福利津貼應由本人或前項繼承人、領取人自事實發
    生之日起三十日內繳還；未繳還者，得依法訴求。」為行為時老年農民福利津貼
    申領及核發辦法第二條第一項及第八條所規定。查本件蔡洪受（歿於八十五年八
    月二日）於七十二年一月六日經勞保局核付勞工保險老年給付計五三、四六０元
    ，則依首揭法條規定，蔡洪受於八十四年八月十四日及八十五年七月八日提出申
    請老年農民福利津貼時，不具申領老年農民福利津貼之資格條件，不符本條例資
    格而領取福利津貼者，其溢領之福利津貼應自事實發生之日起三十日內繳還。經
    勞保局以八十九年九月二十一日八九保受字第六０四七七九０號函知原告，應負
    責繳還蔡洪受前所溢領八十四年六月至八十五年八月之福利津貼計四五、０００
    元。惟依公法上之請求權，除法律有特別規定外，因五年間不行使而消滅。公法
    上之請求權，因時效完成而當然消滅，為行政程序法第一百三十一條第一項及第
    二項所明定。又審諸時效者，乃一定事實狀態繼續存在於一定期間之法律事實，
    由權利之不行使而造成無權利狀態，時效制度既在尊重既存之事實狀態，及維持
    法律秩序之安定，政府與人民間之權利義務關係，更不宜經久不能確定（參照台
    中高等行政法院八十九年度訴字第四五號判決）。案經勞保局重新審查，乃另以
    九十二年一月二十四日保受福字第０九二六００七六四二０號函知原告略以：將
    上開函核定應繳還之福利津貼，更正為蔡洪受前所溢領八十四年十月至八十五年
    八月之福利津貼計三三、０００元應由其負責繳還。故勞保局依法函請原告負責
    繳還蔡洪受前所溢領八十四年十月至八十五年八月之福利津貼計三三、０００元
    ，核無違誤。
　　理  由
一、本件係適用簡易程序事件，爰不經言詞辯論為判決。
二、按「本條例之適用對象為年滿六十五歲且參加農民健康保險年資合計六個月以上
    者，其福利津貼之發放至本人死亡當月止。」「符合前條資格條件之老年農民，
    得申請發給福利津貼，每月新台幣三千元。但已領取其他社會保險之老年給付或
    同一期間內政府發放生活補助或津貼者，不得申領福利津貼，已領取者應予退還
    。」分別為行為時老年農民福利津貼暫行條例第三條及第四條第一項所明定。據
    此，已領取其他社會保險之老年給付，不得申領福利津貼。再「已領取福利津貼
    之老年農民喪失第二條第一項所定資格時，應自事實發生之日起三十日內，檢具
    相關文件資料，向所屬基層農會申報，並轉知勞工保險局；其福利津貼發放至喪
    失資格之當月止‧‧‧老年農民有前項情形，其溢領之福利津貼應由本人或前項
    繼承人、領取人自事實發生之日起三十日內繳還；未繳還者，得依法訴求。」為
    行為時老年農民福利津貼申領及核發辦法第八條所規定。
三、經查本件蔡洪受曾於七十二年一月六日經該局核付勞工保險老年給付計五三、四
    六０元，惟其仍先後於八十四年八月十四日及八十五年七月八日申請老年農民福
    利津貼，自八十四年六月至八十五年八月止，受領四萬五千元之事實，有蔡洪受
    農保被保險人異動資料查詢、現金老年給付資料等附勞工保險局卷可稽，依首揭
    規定，蔡洪受不符申領老年農民福利津貼之要件，其所溢領之老年農民福利津貼
    應予返還。惟因蔡洪受已於八十五年八月二日死亡，原告為其子即法定繼承人 (
    見卷附原告戶役政資料表)，繼承其權利義務，且此項所溢領之老年農民福利津
    貼之返還債務，不具一身專屬性，得為繼承之標的，原告自負有返還之義務。從
    而，原處分令原告返還於五年時效範圍內，即自八十四年十月至八十五年八月所
    溢領之老年農民福利津貼計三三、０００元，揆諸首揭規定，並無不合。是原處
    分並無違法，訴願決定予以維持，亦無不合。原告訴請撤銷，為無理由，應予駁
    回。
四、據上論結，本件原告之訴為無理由，爰依行政訴訟法第二百三十六條、第九十八
    條第三項前段，判決如主文。
中　　　華　　　民　　　國　　九十三　　年　　　五　　　月　　 十四 　　日
                                  臺北高等行政法院  第二庭
      　　　　　　　　　　　　　　　　　　　　      法　官　吳東都
右為正本係照原本作成。
本件以訴訟事件所涉及之法律見解具有原則性者為限，始得於本判決送達後二十日
內向本院提出上訴狀並表明上訴理由，如已於本判決宣示後送達前提起上訴者，應
於判決送達後二十日內補具上訴理由（均按他造人數附繕本），且經最高行政法院
許可後方得上訴。
中　　　華　　　民　　　國　　九十三　　年　　　五　　　月　　 十四 　　日
                                                    書記官  李金釵
